臺灣臺中地方法院民事判決　95年度訴字第322號
原　　　告　甲○○
訴訟代理人　盧永和律師
被　　　告　乙○○
當事人間給付設計費事件，本院於96年1月5日言詞辯論終結，判
決如下：
    主    文
被告應給付原告新台幣壹佰壹拾參萬零壹佰參拾壹元，及自民國
九十五年二月十日起至清償日，按年息百分之五計算之利息。
原告其餘之訴駁回。
訴訟費用由被告負擔五分之四，餘由原告負擔。
　　事實及理由
壹、程序方面
　　按當事人得以合意定第一審管轄法院。民事訴訟法第24條第
  　1項定有明文。查本件被告乙○○之住所地雖在雲林縣，非
    屬本院轄區，然兩造約定關於本件契約涉訟時，合意以本院
　　為第一審管轄法院，此有原告提出之委任合約書影本可憑，
　  是原告向本院提起本件訴訟，與前開合意管轄之規定尚無不
    符，本院自有管轄權，合先敘明。又本件被告經合法通知，
    未於最後言詞辯論期日到場，核無民事訴訟法第386條所列
    各款情形，爰依原告之聲請，由其一造辯論而為判決。
貳、實體方面
一、原告主張：兩造於民國93年1月28日，就高雄縣旗山鎮○○
    ○段1226地號土地（下稱系爭土地）之高雄旗山住宅別墅及
    店鋪新建工程，簽訂委託設計合約，由原告處理規劃設計及
    監造等事務。依合約書第2條約定酬金以每坪 (含陽台)新台
    幣800元，總坪數以申請建築執照案件案件為據，原告已依
    約完成勘測規劃及所有建築設計圖之製作，擬依約續行申請
    建築執照送件時，因被告未能履行該合約第3、6條約定向建
    築師公會繳納各項規費及設計費，致無法完成建照之請領。
    然依合約書第12條約定，如有約定未盡事宜，悉依省（市）
    建築師公會建築師業務章則法令處理，而按省（市）建築師
    公會建築師業務章則第15條規定：「建築師之酬金應按下列
    期限由委託人付給之：第一期：訂立委託契約時付百分之十
    ；第二期：勘測規劃完成時付百分之二十；第三期：建照執
    照設計圖完成時付百分之二十；第四期：建照核發時給付總
    酬金之百分之二十…」，本件原告所履行之事務已達章則所
    定之第3期委任事務，依約被告應給付總酬金50%之報酬，經
    催討未果，爰依上開章則規定及系爭合約書第3條第2款約定
    ，請求被告給付報酬等語，並聲明：被告應給付原告1,412,
    664元，及自起訴狀繕本送達被告翌日起至清償日止，按年
    息百分之5計算之利息。
二、被告則以：被告擬以貸款方式向訴外人陸仲峰購買系爭土地
    ，遂委託原告依系爭土地規畫簡單排間圖（房屋日後興建的
    數量及位置圖），供被告持向銀行辦理貸款之用，若日後獲
    得貸款並買得該筆土地，再委由原告製作正式圖案；然原告
    既未依約完成事務，且在申請送照前，未將所有設計圖面交
    由被告確認，自無給付報酬之義務等語，資為抗辯。並聲明
    ：駁回原告之訴。。
三、原告主張兩造於93年1月28日以每坪800元，總坪數以申請建
    築執照案件為準，就系爭土地簽訂委託設計合約，有原告提
    出之系爭合約書1份在卷可證，且為被告所不爭執，堪信屬
    實。
四、原告主張已完成規劃、繪製設計圖及請領建築執照等事務，
    被告應依約給付原告總酬金50%之報酬等情，既為被告所否
    認，並以前詞置辯。是以本件爭執要點厥為：
    (1)依系爭委任合約，所應完成之各項事務為何？報酬如何計
    　算？
    (2)依系爭委任合約，原告業已完成之事務內容為何？得否依
      約向被告請求給付報酬？如為肯定，則原告得向被告請求
      給付之報酬，其計算之依據為何？茲分敘如下：
　(一)依系爭委任合約，所應完成之各項事務為何？報酬如何計算
  　？
  1.按解釋契約，固須探求當人立約時之真意，不能拘泥於契約
    之文字，但契約文字業已表示當事人真意，無須別事探求者
    ，即不得反捨契約文字而更為曲解。最高法院17年上字第11
    18號著有判例可參。兩造訂有系爭合約乙節，為兩造所不爭
    執，且系爭合約簽訂之目的，在合約書之首頁即明定：「為
    委任人（指被告）擬在坐落系爭土地，建造肆樓鋼筋混凝土
    建築物，委任建築師（指原告）擔任規劃設計及監造事務等
    ，...。」，且合約書第1條亦約定：「建築師受委任人辦理
    左列各項事務：(一)、擬定規劃草圖。(二)、繪製設計圖、施工
    詳圖及竣工圖（含水電及結構圖）。(三)、向主管建築機關請
    領建照執照。(四)、辦理設計變更及監造（雙方同意受任人不
    派駐現場工地監工、只作現場鋼筋施作查驗及混凝土強度查
    驗。(五)、解釋工程設計上之疑問。」等字樣，足認系爭合約
    之委任事務，從空地規劃、請照至興建止之各項事務，舉凡
    土地之規劃、設計、請領建築執照、監造等均包括在內，非
    僅規簡單排間圖而已，且被告對於原告提出之系爭土地審查
    表、簽證表及建築執照申請之委託書及申請書等相關資料，
    係原告於93年2月19日南下高雄，當日及翌日（20）在被告
　　友人管業萍家中，由原告與被告、管先生等人分別將原告提
  　出之設計圖上之資料，填入由內政部營建署二維條碼下載之
    委託書及申請書後，再予以影印、裝訂而成，亦為被告所是
    認，復對於本件受任人即原告得請領報酬之條件，以原告完
    成合約書第1條所載各項事務為準，亦經被告陳明在卷 (見
    95年7月19日審理筆錄)，顯見，系爭合約之委任事務，應如
    契約書之首頁所載，係包含土地之規劃設計及監造等，非僅
    繪製系爭土地日後興建房地之數量及位置之簡易排間圖，被
    告所辯，無可採信為真正。
  2.依系爭合約第2條之約定：「 (一)、委任人應給付建築師之
    酬金共為按每坪 (含陽台)新台幣800元整計。(總坪數以申
    請建築執照案件為主)。設計酬金包括建築師設計費 (簽證
    費)，結構設計，水電消防設計等圖案費用。.. 」等字句，
    兩造所訂委託設計合約之總報酬係依申請建築執照件之坪數
    ，以每坪800元計算之，且被告亦不否認於93年2月間，曾依
    原告提出設計圖上所載之土地及建築物面積等資料，據以填
    載申請書供請領建造執照之用等情，再佐以原告提出之業經
    被告填載列印供申請建造執照用之建造執照申請書上，均已
    詳載系爭建築案之總樓地板面積，合計為11674.2平方公尺
    ，約3531.66坪，亦有申請書在卷可稽，核與原告提出之面
    積計算表相符。準此，本件委託設計合約，受任人即原告辦
    理前述合約書第1條所載關於總坪數3531.66坪建築設計案之
    各項事務總酬金，以每坪800元計算應為2,825,330元 (800
    元×3531.66坪=2,825,330元, 元以下拾去)。
  (二)依系爭委任合約，原告業已完成之事務內容為何？得否依約
    向被告請求給付報酬？如為肯定，則原告得向被告請求給付
    之報酬，其計算之依據為何？
  1.依系爭合約書第2條規定之內容，本件設計案酬金之給予係
    針對受託人為委託人處理系爭土地從擬定規劃草圖、繪製設
    計圖等至請領建照、監造及解釋疑問等事務而給付，而設計
    酬金則為系爭合約酬金之一部，係針對其中繪製各項結構、
    水電消防等設計圖案等事務而給予。然本件委託事務內容及
    各項委託事務之執行期間先後不一，委託人依序處理各項委
    託事務時，酬金應如何給付，觀諸系爭合約雖未詳細約定，
    然依合約第12條既明定如有未盡事宜，委依政府所頒有關省
    （市）建築師公會建築師業務章則法令處理，而省（市）建
    築師公會建築師業務章則第15條規定：「建築師之酬金應按
    下列期限由委託人付給之：第一期：訂立委託契約時付百分
    之十，第二期：勘測規劃完成時付百分之二十；第三期建照
    執照設計圖完成時付百分之二十，第四期：建照核發時給付
    總酬金之百分之二十，...。」，本件委託事務報酬之給付
    時期，自應依該章則規定為之，合先說明。
  2.本件原告主張確曾到現場勘測，且設計圖、結構圖等均已完
　　成，並在南下高雄時有將相關資料交給被告，復提出「高雄
  　旗山住宅別墅及店鋪新建工程」結構計算書及設計圖一套為
    證（見原證號四、五），核與被告於95年5月26日言詞辯論
    時自承：「（問：對於原證五的圖表資料有無看過？）在高
    雄那時候原告有拿給我看，當初就是將這些資料輸入分照的
    申請資料，當時一份圖及分照的資料由地主用印後，我拿去
    向銀行貸款之用」、「（問：當時給你的房屋圖，是一張還
    是一份？）一份，就是原證五的那一份」等語相符，被告嗣
    後雖翻異前詞，改稱原告僅交付該套設計圖中的第1張云云
    ，然系爭土地建築執照申請書上關於建築線指定、法定建蔽
    率、基地面積合計、法定空地面積、設計築物高度、建築面
    積、總樓地板面積、設計建蔽率、容積率等等關於基地建築
    概要之記載，均源自原告提供之證五所示之全套設計圖，被
    告既不否認該建造執照申請書內資料之填載，係依原告提供
    之設計圖所為，且上開申請書內之資料，亦無法僅由證五設
    計圖中第一張所示據以填載，被告所辯顯不足採。再審酌原
    告提出設計圖之內容，係包含基地分割配置平面圖、各樓曾
    平面圖、立面圖、樓梯剖面圖、門窗詳圖、污水處理設施詳
    圖、地籍套繪圖等圖案，被告亦自承原告南下高雄時有將原
    證五圖表資料交給被告，並將該資料輸入分照的申請資料及
    卷附申請建照委託書及申請書等資料上所列印之日期為93
    年2月19日及93年2月20日，亦為被告所不爭執等情，顯見原
    告於93年2月20日前應已完成證號五之所有設計圖面，是以
    ，原告主張本件土地委託設計案，已完成現場勘測規劃及建
    照執照設計圖之製作等情，堪信為真正。
  3.又系爭合約第12條係約定契約條款未盡事宜，始依政府所頒
    有關省（市）建築師公會建築師業務章則處理之，而依前開
    章則第15條雖規定「建築師之酬金第一期：訂立委託契約時
    付百分之十。」，惟觀諸系爭合約第3條第1款既明定「委任
    契約書完成簽約同時應付定金新台幣『0』元。」等字樣，
    兩造關於建築師酬金之給付，顯已排除訂約時應給付百分之
    十之約定。本件原告已完成之委任事務，既為勘察規劃及設
    計圖製作，已如前所述，顯已符合省（市）建築師公會建築
    師業務章則第15條第1項第2期及第3期之事務，即委託人應
    給付受託人各百分之二十酬金，合計百分之四十之酬金，依
    系爭合約第12條準用上開章則之規定，本件原告請求被告給
    付報酬1,130,131元（0000000×40%=0000000)，自屬有據，
    應予准許，逾此部分之請求，不應准許。
  4.至於原告主張送建築執照申請時，委任人必須將全部設計費
　　繳入公會，同時提出申請執照所需書件資料，經公會用印後
  　才可向縣市政府申請建照，而本件則因被告遲未向建築師公
    會繳納各項規費及設計費，致合約書第1條第3款所列受任人
    「向主管建築機關請領建照執照」事務無法完成等語。經本
    院函詢臺中市政府、臺中市建築師公會、高雄市政府、高雄
    市建築師公會結果，建築師公會與會員間確有委任人須將建
    築師酬金交由公會付收轉付之約定，此有臺中市政府函附臺
    灣省建築師公會各辦事 (連絡)處會員業務酬金代收轉付辦
    法處理要點、臺灣省建築師公會臺中市辦事處函附臺灣省建
    築師公會會員業務酬金代收轉付辦法及建築師酬金標準表、
    高雄市政府工務局函、高雄市建築師公會函附高雄市建築師
    公會建築師業務章則在卷可稽，本件被告因未交付應繳交公
    會之費用，致原告無法請領建照，惟縱使原告未能完成「向
    主管建築機關請領建照執照」事務，原告在本件起訴前，既
    已完成系爭工程有關設計圖部分，又該完成部分已相當於上
    開省（市）建築師公會建築師業務章則第15條規定中所訂建
    築師第三期事務，故原告在本件請求被告給付至第三期事務
    完成階段之酬金，而非相當於上開業務章則第15條規定所訂
    建築師第四期事務（第四期：建照核發時給付總酬金之百分
    之二十），洵屬合理。被告辯稱其請地主陸仲峰在建照申請
    書、委託書上蓋章，目的在由被告向主管機關申辦建照，以
    利被告向銀行貸款，非供原告申請執照所用等語，實與本件
    原告請求被告給付已依約完成之設計費部分無涉，併與說明
    。
五、綜上所述，原告爰依委任契約約定，請求被告給付1,130,13
    1元，暨自起訴狀繕本送達被告之翌日即95年2月10日起，至
    清償日止，按年息5%計算之利息，為有理由，應予准許，逾
    此部分之請求，為無理由，應予駁回。
六、本件事證已臻明確，兩造其餘主張、陳述及所提證據，經審
    酌與本院前揭判斷不生影響，毋庸再予審酌，併此敘明。
七、訴訟費用負擔之依據：依民事訴訟法第79條。
中　　華　　民　　國　　96　　年　　1 　　月　　19 　日
                  民事第三庭    法  官  林靜芬
正本係照原本作成。
如對本判決上訴，須於判決送達後20日內向本院提出上訴狀。
中　　華　　民　　國　　96　　年　　1 　　月　　19 　日
                                書記官
